【裁判字號】    89,台上,3698
【裁判日期】    890629
【裁判案由】    常業重利等罪
【裁判全文】
最高法院刑事判決                              八十九年度台上字第三六九八號
    上  訴  人  甲○○
    選任辯護人  酈長春
    上  訴  人  乙○○
    選任辯護人  曾耀聰
右上訴人等因常業重利等罪案件，不服台灣高等法院台中分院中華民國八十七年四月
十日第二審判決（八十七年度上訴字第二七九號，起訴案號：台灣台中地方法院檢察
署八十五年度偵字第二三九四○號），提起上訴，本院判決如左：
    主  文
原判決關於甲○○、乙○○部分撤銷，發回台灣高等法院台中分院。
    理  由
一、甲○○部分：
本件原判決認定上訴人甲○○自民國八十五年四月間某日起至八十五年十二月初止，
在台中市○○街一三六號四樓之六，僱用陳文雄（已判決確定）為外務員，負責收放
款，僱用林美玲（對外自稱李小姐，已判決確定）為會計小姐，負責接聽電話及記帳
，其三人基於共同之犯意聯絡及行為分擔，乘他人急迫、輕率、無經驗貸以金錢，貸
款條件以每十天為一期，每期新台幣（下同）一萬元之利息為二千元（第一期之利息
先從本金中預扣），而取得與原本顯不相當之重利，計前後貸款與王文安（化名）、
許展端、簡三榮、楊竹平、侯家聲、石榮峰、康友信、郭杞漳、王正平、趙世明、黃
美芳、張憲昌、林志龍、林資宗等多人，獲利約四十萬元，並以之為常業而恃以維生
。嗣因許展端無力償還，遭甲○○以電話秘書留言：「許展端你再跑被我捉到你就死
」等語，以加害生命之事恐嚇許展端致其心生畏懼，而與甲○○約定於八十五年十二
月十五日十七時五十分許償還借款，屆期經警在台中市○○○路及崇德路口，當場查
獲剛向許展端收取利息三千元後欲離開之甲○○、陳文雄，並循線於同日十九時三十
分許，在台中市○○街一百三十六號四樓之六查獲林美玲，扣得甲○○所有記載借貸
資料之帳冊一本、帳單一張等情。因而維持第一審關於論處甲○○共同乘他人急迫貸
以金錢，而取得與原本顯不相當之重利為常業罪刑部分之判決，駁回甲○○在第二審
之上訴，固非無見。
然查：(一)、科刑判決所認定之事實，與所採之證據不相適合，即屬證據上理由矛盾，
其判決當然為違背法令。原判決事實欄認定甲○○常業重利部分之犯罪時間，係自八
十五年四月間起至同年十二月初止，嗣於八十五年十二月十五日十七時五十分許，甲
○○在台中市○○○路與崇德路口為警查獲等情，係以甲○○對常業重利之犯行供承
不諱，核與被害人林志龍、林資宗等人於警訊中指述情節相符，為其主要論據之一。
然查甲○○另於八十六年三月十八日十七時三十分許，在台中市○○路三三七號前，
為警在其所駕駛之自小客車內，查獲林志龍、林資宗等人之本票、身分證等資料，甲
○○於警訊中並供承：伊自八十六年三月一日起開始經營地下錢莊，僅由伊一人經營
，並無其他合夥人；伊於八十六年三月一日十九時許，在台中市松竹國小前，借貸八
萬元與林志龍；於八十六年三月十八日十一時許，在台中市○○○路，借貸一萬元與
林資宗（八十六年度偵字第六七○七號卷第六頁至第八頁）。甲○○上開供承借款與
林志龍、林資宗各情，核與林志龍、林資宗於警訊中指陳情節相符（同上卷第九頁背
面、第二十四頁背面），並有台中市警察局搜索扣押證明筆錄附卷可稽（同上卷第十
一頁）。原判決認定甲○○借貸金錢與林志龍、林資宗二人之時間，所憑林志龍、林
資宗二人於警訊中所證述之內容，核與卷宗內筆錄所載內容不相適合，其採證已難謂
於法無違。且上情若屬事實，其與認定陳文雄、林美玲二人就此部分，與甲○○是否
有犯意聯絡及行為分擔攸關；亦與認定甲○○是否基於同一常業犯意而為之，至有關
係，原判決就此部分未明確認定詳細記載，不足為適用法律之依據，亦有未洽。(二)、
審理事實之法院，對於被告有利及不利之證據，應從各方面詳予調查，期能發現真實
。甲○○於第一審及原審均否認有常業重利之犯行，辯稱：伊另在補習班工作云云（
第一審卷第五十七頁、原審卷第三十四頁），原判決理由欄載稱：甲○○對常業重利
之犯行供承不諱，核與甲○○所辯情節不盡相符，已有未合；且原審對甲○○上開有
利之辯解未為調查，復未說明甲○○上開辯解不足採信之理由，亦有可議。(三)、檢察
官移送併辦之台灣台中地方法院檢察署八十六年度偵字第一二八三○號，甲○○等違
反公平交易法一案，其中關於甲○○重利犯行部分，係被害人王文安（化名）在苗栗
縣調查站指認甲○○之口卡片稱：伊於八十五年七月五日，向陳培欽及「李小姐」借
貸三萬元，扣除第一期利息六千元（即每期利息為二十分，月息為六十分）……，並
由甲○○向伊收款等情（八十六年度偵字第一二八三○號卷第十八頁至第二十二頁）
，即指甲○○就上開犯行與陳培欽等人間，具有犯意聯絡及行為分擔之共犯關係。原
判決於事實欄未認定甲○○等與陳培欽間，就此部分之犯行有犯意聯絡及行為分擔，
於理由欄亦未說明何以未為上開認定之理由，亦欠允洽。甲○○上訴意旨指摘原判決
關於甲○○部分不當，尚非無理由，應認此部分有撤銷發回更審之原因。
二、乙○○部分：
本件原判決認定上訴人乙○○於八十五年十二月初某日，在台中市第一廣場四樓向名
稱不詳之商店，以七千五百元購得尚不具殺傷力之玩具手槍二把後，為製造可發射子
彈具有殺傷力之槍枝，於八十五年十二月五日，在台中市○○街某處交予與其有犯意
聯絡之賴宗彥檢視，賴宗彥旋即交代乙○○至台中市建國市場內，購買如原判決附表
所示之零件、工具交予賴宗彥，賴宗彥旋在其住處以上開工具，將乙○○所購得原無
殺傷力之玩具手槍槍管改裝為金屬材質、並打磨高硬度撞針，於八十五年十二月九日
將之交還予乙○○，再由乙○○將已磨好之高硬度撞針裝上，製造成具有殺傷力之玩
具手槍一支（獲案槍枝編號0000000000號），另一支玩具手槍（獲案槍枝
編號0000000000號）則未經改造。嗣乙○○於八十五年十二月十五日十九
時三十分許，在台中市○○街一百三十六號四樓之六為警查獲，並扣得其所持有上揭
可發射子彈具殺傷力之改造槍枝一支、不具殺傷力之玩具手槍一支及如原判決附表所
示之物等情。因而撤銷第一審關於乙○○部分之判決，改判論處乙○○共同未經許可
，製造可發射子彈具有殺傷力之玩具手槍罪刑，固非無見。
惟查：(一)、有罪之判決書，應記載諭知保安處分之理由，刑事訴訟法第三百十條第六
款定有明文。原判決對於乙○○諭知上開罪刑，並依據修正後槍砲彈藥刀械管制條例
第十九條第一項之規定，宣告乙○○應於刑之執行完畢或赦免後，令入勞動場所強制
工作三年。但查保安處分係對受處分人將來之危險性所為拘束其身體、自由等之處置
，以達教化與治療之目的，為刑罰之補充制度。本諸法治國家保障人權之原理及刑法
之保護作用，其法律規定之內容，應受比例原則之規範，使保安處分之宣告，與行為
人所為行為之嚴重性、行為人所表現之危險性、及對於行為人未來行為之期待性相當
。依司法院大法官會議釋字第四七一號解釋，犯上開條例第十九條所定之罪，不問對
行為人有無預防矯治其社會危險性之必要，一律宣付強制工作三年部分，有違憲法第
二十三條所定之比例原則，應自該解釋公布之日起不予適用。僅依個案情節符合比例
原則者，始有該條第一項之適用。原判決關於乙○○部分未及記載說明其所為行為之
嚴重性、其所表現之危險性、及對於乙○○未來行為之期待性等，應加以審酌之情形
如何？遽予宣告前開保安處分，尚有判決理由不備之違誤。(二)、有罪之判決書，須將
認定之犯罪事實詳記於事實欄，然後於理由欄逐一說明其憑以認定之證據，使事實與
理由兩相一致，方為合法。原判決事實欄記載乙○○購得二把不具殺傷力之玩具手槍
後，為製造可發射子彈具有殺傷力之槍枝，而於八十五年十二月五日，在台中市○○
街某處將之交與賴宗彥（原判決正本第三頁第十三行至第十五行），並於理由欄說明
其中不具殺傷力之玩具手槍一把，係乙○○所有且係供其犯罪所用之物，予以宣告沒
收等情（原判決正本第七頁最後一行至第八頁第一、二行），即認定乙○○交付二把
不具殺傷力之玩具手槍與賴宗彥；乃於理由欄又說明乙○○坦承交一把玩具手槍與賴
宗彥，賴宗彥亦承認乙○○交付玩具手槍一把等語（原判決正本第六頁第一行至第三
行、第十行至第十一行）。事實之記載與理由之說明不盡相符，已有未合。且苟乙○
○僅交付一把玩具手槍與賴宗彥，供賴宗彥將之製造成可發射子彈具有殺傷力之槍枝
，則另一把玩具手槍如何認係供乙○○為本件犯罪所用之物，得依刑法第三十八條第
一項第二款之規定予以宣告沒收？原判決對上情未予調查釐清詳細說明，亦有可議。
乙○○上訴意旨指摘原判決關於此部分不當，尚非全無理由，應認此部分有撤銷發回
更審之原因。
據上論結，應依刑事訴訟法第三百九十七條、第四百零一條，判決如主文。
中      華      民      國    八十九    年      六      月    二十九    日
                              最高法院刑事第五庭
                                  審判長法官  董  明  霈
                                        法官  丁  錦  清
                                        法官  林  茂  雄
                                        法官  王  居  財
                                        法官  張  祺  祥
      右正本證明與原本無異
                                              書  記  官
中      華      民      國    八十九    年      七      月      六      日


司法院資訊處製作；財團法人民間司法改革基金會備份。
